【裁判字號】    95,易,2015
【裁判日期】    951027
【裁判案由】    詐欺
【裁判全文】
臺灣臺中地方法院刑事判決              95年度易字第2015號
公  訴  人  臺灣臺中地方法院檢察署檢察官
被      告  丙○○
上列被告因詐欺案件，經檢察官提起公訴（九十五年度偵緝字第
二二八號），暨移送併案審理（臺灣臺南地方法院檢察署九十五
年度偵字第一○八四二號），本院判決如下：
    主    文
丙○○幫助連續意圖為自己不法之所有，以詐術使人將本人之物
交付，累犯，處有期徒刑伍月，如易科罰金，以佰元折算壹日
。
    犯罪事實
一、丙○○於民國九十一年間因業務侵占案件，經臺灣高等法院
    判處有期徒刑六月確定，於九十三年十一月一日易科罰金執
    行完畢。猶不知悔改，其可預見一般人收購金融帳戶使用常
    與財產犯罪密切相關，竟不顧他人所可能遭害之危險，仍以
    縱若有人持以犯罪亦無違反本意之不確定幫助詐欺取財犯意
    ，於不詳時間、地點，將其於八十五年五月三十一日，在第
    一商業銀行股份有限公司（下稱第一商銀）臺中分行開立之
    帳號0000000000號帳戶，及於八十九年十月二十
    四日，在中國信託商業銀行（下稱中信商銀）中壢分行開立
    之帳號000000000000號帳戶之存摺、提款卡及
    密碼，交予詐欺集團成員使用。嗣九十四年三月二日十一時
    許，甲○○因見獨家報導雜誌刊登自稱亞泰行銷管理顧問公
    司之借貸廣告，因欠缺資金，遂依其上所留電話撥打電話聯
    絡，該詐欺集團成員即與其所屬集團成員，即基於意圖為自
    己不法所有之犯意聯絡，先由佯稱羅代書之不詳姓名年籍男
    子以大眾商業銀行股份有限公司（下稱大眾銀行）已同意借
    貸，再由自稱大眾銀行張總之不詳姓名之成年男子向甲○○
    佯稱：須繳交匯款帳戶管理費云云，致使甲○○陷於錯誤，
    於同日十四時四十一分許，依其指示匯款新臺幣（下同）二
    萬九千六百元至丙○○之上開第一商銀帳戶中，迨甲○○發
    覺有異始知受騙；復於九十四年六月間，賴佩玲因透過網際
    網路聊天室認識自稱「張凱」之姓名年籍不詳之成年男子，
    該男子乃佯稱：有辦法得知香港六合彩之開獎號碼，已幫賴
    佩玲加入會員，代墊會費，尚差一萬五千元云云，致賴佩玲
    陷於錯誤，而於九十四年六月二十七日、同年月三十日，依
    其指示分別匯款一萬五千元、四萬六千元至丙○○前開中信
    商銀帳戶，迨賴佩玲發覺有異始知受騙，經向警方報案而查
    獲。
二、案經臺中市警察局第五分局報告臺灣臺中地方法院檢察署檢
    察官偵查起訴，及臺南縣警察局麻豆分局報告臺灣臺南地方
    法院檢察署檢察官移送併案審理。
    理    由
一、訊據被告陳盼思固坦承確曾開立前開第一商銀臺中分行及中
    信商銀中壢分行帳戶之事實，惟矢口否認有何幫助詐欺取財
    之犯行，辯稱：前開第一商銀帳戶之存摺、提款卡及印章，
    伊約於九十四年一月二十八日至銀行更換該帳戶之存簿及晶
    片卡後，即將前開帳戶之存摺、晶片卡放入隨身包包，回家
    後與其母一同至雙十路上的茶店喝茶，離開時即忘記帶走而
    遺失，裏面有錢包、駕照、身分證、鑰匙，駕照、身分證，
    伊有去辦理遺失補發，但沒有報警；伊提款卡的密碼是五三
    ○七○七，這是銀行交予其晶片卡同時交付之密碼；伊中信
    商銀帳戶之存摺、提款卡何時遺失，伊並不知情，係警察通
    知伊，才知道該帳戶遺失云云。惟查：
(一)、證人甲○○於九十四年三月二日十一時許，因欠缺資金，見
    獨家報導雜誌刊登自稱亞泰行銷管理顧問公司之借貸廣告，
    遂依其上所留電話撥打電話聯絡，復先由自稱羅代書真實姓
    名年籍不詳之成年男子向證人甲○○佯稱大眾銀行已同意借
    貸，再由自稱大眾銀行張總之真實姓名年籍不詳之成年男子
    佯稱：須繳交匯款帳戶管理費云云，要求證人甲○○匯款至
    前開被告於第一商銀臺中分行帳戶，致使證人甲○○陷於錯
    誤，於同日十四時四十一分許，依其指示匯款二萬九千六百
    元至上開被告帳戶；復於九十四年六月間，證人賴佩玲因透
    過網際網路聊天室認識自稱「張凱」之姓名年籍不詳之成年
    男子該男子則佯稱有辦法得知香港六合彩之開獎號碼，已幫
    證人賴佩玲加入會員，並代墊會費，尚差一萬五千元云云，
    致證人賴佩玲陷於錯誤，而於九十四年六月二十七日、同年
    月三十日，依其指示分別匯款一萬五千元、四萬六千元至被
    告前開中信商銀帳戶等情，業據證人甲○○、賴佩玲證述在
    卷，復有被告前開帳戶交易明細表一份、臺北縣警察局淡水
    分局受理刑事案件報案三聯單一紙、自動櫃員機交易明細表
    一紙、郵政跨行匯款申請書二紙、中信商銀九十四年二月二
    十九日中信銀集作0000000000一號函及其檢附之
    被告開戶總約定書、身分證影本、印鑑卡、健保卡影本、帳
    戶歷史交易明細等資料，在卷可稽，堪可認定。承上可知，
    被告所有之第一商銀臺中分行帳號0000000000號
    及中國信託商業銀行（下稱中信商銀）中壢分行開立之帳號
    000000000000號帳戶，確為供作詐欺取財之匯
    款帳戶使用。
(二)、被告雖以前揭詞情置辯。惟被告先於警詢時供述不知前開第
    一銀行臺中分行之帳戶何時遺失云云，復於偵查中供述係於
    九十三年十月份，伊去漢口路上明園喝酒，包包忘了拿，回
    去即找不到了云云，另於本院準備程序則辯稱：伊約於九十
    四年一月二十八日至銀行更換該帳戶之存簿及晶片卡後，即
    將前開帳戶之存摺、晶片卡放入隨身包包，回家後與其母一
    同至雙十路上的茶店喝茶，離開時即忘記帶走而遺失云云，
    苟被告前開第一商銀帳戶、存摺及提款卡等確係遺失，何以
    就遺失之過程先後所述有如此大之歧異，其所辯是否詳實並
    非無疑。又依被告所辯其同時遺失駕照、身分證及鑰匙等物
    ，是其遺失之物品包含個人重要之身分證件，被告卻自承並
    未向警局報案，亦與常情不符。又被告稱其遺失身分證後，
    已辦理補發，惟被告曾於九十三年十月四日至第一銀行臺中
    分行辦理變更印鑑，其當時檢附之身分證係九十三年八月三
    日換發之身分證，足見當時被告當時所持有之身分證應仍係
    為九十三年八月三日換發之身分證，而被告於該日後除於九
    十五年五月九日曾再換領身分證外，於其間並無補領或換領
    身分證之紀錄，此有第一銀行二○○六年九月十九日（九五
    ）一臺中市第三四四號函及其檢附之第一銀行印鑑卡及身分
    證影本各一紙及法務部戶役政連結作業系統一紙在卷可參，
    可知並無被告所稱於九十四年一月二十八日與存摺等一同遺
    失身分證，復聲請補發身分證之情事存在。再者，被告前開
    第一商銀、中國商銀之帳戶苟非其交付予詐欺集團成員，何
    以前開帳戶不約而同，均為詐欺集團成員取得，供作詐取他
    人錢財之工具使用。另衡情詐欺集團為確保其詐欺之犯罪所
    得，其所使用供被害人匯入款項之帳戶，必定是其能掌控之
    帳戶，以確保其能順利提領受詐欺者匯入之款項，且其取得
    帳戶之代價非鉅，故其經常以買受或租用之方式以取得帳戶
    ，豈有可能以詐騙或盜取之方式取得存摺、提款卡，而使其
    花費心力詐欺所得之款項，陷於隨時可能為被告申請掛失止
    付而無法取得之危險。再者，本案證人甲○○、賴佩玲匯入
    被告之前開帳戶金額，嗣經詐欺集團成員以提款卡由自動櫃
    員機提領，此有前開帳戶交易明細，在卷可憑，苟非被告提
    供提款卡密碼予該詐騙集團成員，其豈可能輕易得知提款卡
    密碼。雖被告就此辯稱：密碼係伊寫存摺內云云，惟被告亦
    自承其所有銀行帳戶提款卡之密碼均相同，都是五三○七，
    就是我想你之意，選用這號碼是因為好記云云（九十五年度
    偵緝字第二二八號卷第九、十頁），然以筆書寫密碼通常係
    因為避免忘記，以備不時之需，且一般而言，亦會將存摺及
    提款卡分開放置，以免輕易為人得知，而任易使用，但依被
    告所述，其卻將密碼與提款卡一起放置，已與常情不符，且
    被告所有銀行帳戶提款卡之密碼均相同為五三○七，而被告
    自承選用此號碼係因不易忘記，而被告卻又將不易忘記之密
    碼書寫於存款簿上，其所為之舉措顯與社會常情不相吻合，
    實難遽信。準此，參酌前開說明，被告所有之前開第一商銀
    臺中分行及中信商銀中壢分行帳戶之存摺、提款卡及密碼，
    應係經被告同意交予詐欺集團成員使用等情應可認定。被告
    前開所辯，應無足採。
(四)、又金融機構之帳戶為個人理財之工具，為便利大眾使用此一
    理財工具，以資活絡資金供需，對於申請開設金融帳戶並無
    設有任何特殊之限制，一般民眾皆能自由申請開戶，並得同
    時在不同金融機構申請多數存款帳戶使用，乃眾所周知之事
    實，依一般人之社會生活經驗，倘係經由合法管道之收入或
    支出，其於金融帳戶之存放及提領，本可自行向金融行庫開
    立帳戶後使用，殊無大費周章使用他人帳戶之必要，況且近
    來類如刮刮樂、退稅轉帳等詐騙案件層出不窮，詐騙集團多
    利用人頭帳戶做為出入帳戶，不僅廣為媒體所披載，亦經政
    府一再宣導提醒注意，尤以現今各地金融機構所設自動提款
    機莫不設定轉帳之警示畫面，或張貼警示標語，促請使用大
    眾注意，衡諸目前社會以電視、報紙甚至網路等管道流通資
    訊之普及程度，以及使用自動提款機從事提款、轉帳交易之
    頻繁，苟見有陌生人不思以自己名義申請開立帳戶，反而向
    不特定人蒐集或收購他人之金融機構帳戶使用，帳戶所有人
    焉能安心將其帳戶交付蒐集帳戶之人，而絲毫未加懷疑其蒐
    集帳戶之目的即在於詐取他人財物？且被告既明知詐騙集團
    多以蒐集他人帳戶供作詐騙被害人匯款之犯罪工具，而將其
    所開立之前開第一商銀、中信商銀帳戶之存摺、提款卡連同
    密碼交予他人，由此顯見被告對於他人係將該帳戶用以實施
    詐欺犯行，當可預見，且其對於該人利用其帳戶向人詐取財
    物，並無違背其本意，是被告主觀上應具有幫助他人詐取財
    物之不法犯意甚明。準此，被告前開所辯應無足採，本件事
    證明確，被告犯行應堪認定。
二、論罪科刑：
(一)、新舊法比較
  １、刑法第二條第一項規定：
      查被告行為後，刑法第二條第一項業於九十四年二月二日
      以華總一義字第○九四○○○一四九○一號令修正公布，
      並自九十五年七月一日起施行；修正後刑法第二條第一項
      規定，已將新舊法律適用之「從新從輕」原則，改採「從
      舊從輕」原則，而此規定僅係規範行為後法律變更所生新
      舊法律比較適用之準據法，並非實體刑罰法律，自不生行
      為後法律變更之比較適用之問題，應逕行適用新法第二條
      第一項之規定，為「從舊從輕」之比較。又於比較時應就
      罪刑有關之共犯、未遂犯、想像競合犯、牽連犯、連續犯
      、結合犯，以及累犯加重、自首減輕暨其他法定加減原因
      （如身分加減）與加減比例等一切情形，本於統一性及整
      體性原則，綜其全部罪刑之結果而為比較。
  ２、刑法第三百三十九條第一項法定刑為罰金部分：
      刑法第三百三十九條第一項之詐欺取財罪之罰金刑部分，
      法定刑原為得科一千元以下罰金，依罰金罰鍰提高標準條
      例第一條前段之規定提高為十倍，提高結果為得科銀元一
      萬元以下罰金。而依修正後刑法施行法第一條之一規定：
      「（第一項）中華民國九十四年一月七日刑法修正施行後
      ，刑法分則編所定罰金之貨幣單位為新臺幣。（第二項）
      九十四年一月七日刑法修正時，刑法分則編未修正之條文
      定有罰金者，自九十四年一月七日刑法修正施行後，就其
      所定數額提高為三十倍。但七十二年六月二十六日至九十
      四年一月七日新增或修正之條文，就其所定數額提高為三
      倍」，及刑法第三十三條第五款修正為：「主刑之種類如
      下：五、罰金：新臺幣一千元以上，以百元計算之」等規
      定觀之，依修正後之法律，刑法第三百三十九條第一項前
      段詐欺取財罪所得科處之罰金刑最高額為新臺幣三萬元、
      最低額為新臺幣一千元，然依被告行為時即修正前刑法第
      三十三條第五款規定之罰金最低額銀元一元，並提高十倍
      計算，前開罰金刑，最高額為銀元一萬元，最低額為銀元
      十元，若乘以三倍而換算為新臺幣，最高額雖與新法同為
      新臺幣三萬元，然最低額僅為新臺幣三十元。因此，比較
      上述修正前、後之刑罰法律，自以被告行為時即修正前關
      於科處罰金刑之法律較有利於被告。
  ３、刑法第三十條第一項前段之規定：
      查被告行為後，刑法第三十條業於九十四年二月二日以華
      總一義字第○九四○○○一四九○一號令修正公布，並自
      九十五年七月一日起施行，修正後刑法第三十條規定：「
      幫助他人實行犯罪行為者，為幫助犯。雖他人不知幫助之
      情者，亦同。幫助犯之處罰，得按正犯之刑減輕之。」，
      與修正前同條規定：「幫助他人犯罪者，為從犯。雖他人
      不知幫助之情者，亦同。從犯之處罰，得按正犯之刑減輕
      之。」不同，但在本案中，修正後之規定並無較有利於被
      告之情形。
  ４、刑法第四十一條第一項規定：
      查被告行為後，刑法第四十一條第一項前段業於九十四年
      二月二日以華總一義字第○九四○○○一四九○一號令修
      正公布，修正前刑法第四十一條第一項前段規定：「犯最
      重本刑為五年以下有期徒刑以下之刑之罪，而受六個月以
      下有期徒刑或拘役之宣告，因身體、教育、職業、家庭之
      關係或其他正當事由，執行顯有困難者，得以一元以上三
      元以下（按指銀元）折算一日，易科罰金。」，又被告行
      為時之易科罰金折算標準，修正前罰金罰鍰提高標準條例
      第二條前段（現已刪除）規定，就其原定數額提高為一百
      倍折算一日，則本件被告行為時之易科罰金折算標準，應
      以銀元三百元折算一日，經折算為新臺幣後，應以新臺幣
      九百元折算為一日。惟修正後之刑法第四十一條第一項前
      段則規定：「犯最重本刑為五年以下有期徒刑以下之刑之
      罪，而受六個月以下有期徒刑或拘役之宣告者，得以新臺
      幣一千元、二千元或三千元折算一日，易科罰金。」比較
      修正前後之易科罰金折算標準，以九十五年七月一日修正
      公布施行前之規定，較有利於行為人。
  ５、依前開所述，經綜合比較之結果，九十五年七月一日修正
      施行之新法，並未較有利於行為人，自應適用行為時即修
      正前之規定處斷。
(二)、查詐欺集團成員與其所屬之集團成員，基於為自己不法所有
    之犯意聯絡，以上開之方式為詐術，使證人甲○○、賴佩玲
    陷於錯誤，而依其指示匯款予詐欺集團，是其等所為，係犯
    修正前刑法第五十六條、第三百三十九條第一項之連續詐欺
    取財罪。被告將其上開第一商銀臺中分行、中信商銀中壢分
    行之帳戶存摺、提款卡及連同提款密碼交給詐欺集團成員詐
    騙財物，顯係基於幫助該詐欺集團成員詐欺取財之犯意，且
    其所為提供前開第一商銀、中信商銀帳戶之行為屬刑法詐欺
    取財罪構成要件以外之行為，其既以幫助該詐欺集團犯罪之
    意思而參與犯罪構成要件以外之行為，核其所為，係犯修正
    前刑法第三十條第一項前段、第三百三十九條第一項之幫助
    連續詐欺取財罪。被告於九十一年間因業務侵占案件，經臺
    灣高等法院判處有期徒刑六月確定，於九十三年十一月一日
    易科罰金執行完畢等情，有臺灣臺中地方法院檢察署刑案資
    料查註紀錄表，臺灣高等法院被告前案紀錄表在卷可參，其
    於受有期徒刑執行完畢後，五年以內故意再犯本件有期徒刑
    以上之罪，不論依修正前之刑法第四十七條，或修正後之刑
    法第四十七條第一項之規定，均構成累犯，對被告而言並無
    有利或不利之情形，自不生新舊法比較之問題，應逕依修正
    前之刑法第四十七條，論以累犯，並加重其刑。又被告係以
    幫助詐欺取財犯罪之意思參與犯罪，為詐欺取財之幫助犯，
    爰依正犯之刑減輕之，並依法先加後減。爰審酌被告平日素
    行，其任意提供帳戶予不法份子使用，及其提供帳戶達二份
    ，且其所提供帳戶非惟幫助詐騙者遂行詐財目的，同時使詐
    欺者得以隱匿其真實身分，減少遭查獲之風險，愈使其肆無
    忌憚，加深犯罪之猖獗，暨其犯後猶否認犯行等一切情狀，
    量處如主文所示之刑，並諭知如易科罰金之折算標準，以資
    懲儆。
據上論斷，應依刑事訴訟法第二百九十九條第一項前段，（修正
前）刑法第三十條第一項前段、第二項、第三百三十九條第一項
、（修正前）第三十三條第五款、（修正前）第四十七條、（修
正前）第四十一條第一項前段，罰金罰鍰提高標準條例第一條前
段、（修正前）第二條，判決如主文。
本案經檢察官乙○○到庭執行職務。
中    華    民    國    95    年    10    月    27    日
                  刑事第十四庭  審判長法  官  楊真明
                                      法  官  林世民
                                      法  官  劉逸成
上正本證明與原本無異。
如不服本判決，應於送達後十日內向本院提出上訴狀（須附繕本
），上訴於臺灣高等法院臺中分院。
                                      書記官  高勳楠
中    華    民    國    95    年    10    月    27    日
附錄論罪科刑法條刑法第339條 (普通詐欺罪)意圖為自己或第三
人不法之所有，以詐術使人將本人或第三人之物交付者，處五年
以下有期徒刑、拘役或科或併科一千元以下罰金。
以前項方法得財產上不法之利益或使第三人得之者，亦同。
前二項之未遂犯罰之。


司法院資訊處製作；財團法人民間司法改革基金會備份。
